【裁判字號】    97,簡上,1010
【裁判日期】    980120
【裁判案由】    詐欺
【裁判全文】
臺灣板橋地方法院刑事判決            97年度簡上字第1010號
公  訴  人  臺灣板橋地方法院檢察署檢察官
上  訴  人
即  被  告  乙○○
上列上訴人即被告因詐欺案件，不服本院97年度簡字第5031號中
華民國97年7 月9 日所為之第一審判決（原聲請簡易判決處刑案
號：97年度偵字第8388號），提起上訴，本院合議庭認有刑事訴
訟法第451 條之1 第4 項但書之情形，適用通常程序審判，並自
為第一審判決如下：
    主    文
原判決撤銷。
乙○○共同意圖為自己不法之所有，以詐術使人將本人之物交付
，處有期徒刑拾月。
    事    實
一、丙○○於民國94年間因需錢孔急，惟因信用不良無法貸得款
    項，遂透過友人林定谷尋求乙○○之協助，詎乙○○明知丙○○並無還款之能力，且車牌號碼為D3-9677 號之自小客車
    係其所有，並非丙○○所有，竟意圖為自己不法所有設計騙
    局，先向丙○○佯稱會以上開自小客車作為擔保協助其向銀
    行貸得款項，使丙○○不疑有他，而與乙○○共同基於詐欺
    之犯意聯絡，於94年7 月8 日將上開自小客車過戶予丙○○
    名下後，使丙○○得以其本人名義，藉由以該自小客車作為
    擔保（即供作動產抵押之標的）而擴張信用之方式，於94年
    7 月13日向第一商業銀行承辦人員佯稱要以其所有之前開車
    輛作為擔保辦理貸款，而使第一商業銀行承辦人員陷於錯誤
    ，誤信丙○○確有上開車輛得以擔保貸款，足徵其有資力還
    款，而同意貸款新臺幣（下同）三十五萬元，並於同年7 月
    14日（檢察官聲請簡易判決處刑書誤載為同年月13日）將款
    項匯至丙○○所指定聯邦商業銀行中和分行帳號0000000000
    00號之帳戶內。詎乙○○受丙○○之託持該聯邦商業銀行中
    和分行帳戶之存摺及印鑑章等物件於同日領取上開貸得款項
    後，即承前為自己不法所有之意圖，未交予丙○○而將該款
    項侵占入己，僅代為繳交第一期之分期款項一萬一千四百五
    十九元，上開自小客車亦從未交予丙○○使用，並藏匿無蹤
    。嗣因自第二期起丙○○即未依約繳付貸款，後第一商業銀
    行將上開債權讓與朝欽實業股份有限公司（下簡稱朝欽公司
    ）並辦理移轉登記，經朝欽公司多次催促丙○○繳款，均未
    獲置理，始知受騙（丙○○所犯詐欺取財罪部分，業經臺灣
    苗栗地方法院以96年度簡字第234 號刑事簡易判決判刑確定
    ）。
二、案經朝欽公司訴請臺灣板橋地方法院檢察署檢察官偵查後聲
    請以簡易判決處刑，本院認不宜以簡易判決為之，改依通常
    程序審理。
    理    由
一、證人丙○○、丁○○、林定谷於警詢中所為之證述，雖均係
    被告乙○○以外之人於審判外之陳述，惟經本院於審判期日
    調查證據時提示被告並告以要旨後，被告未於言詞辯論終結
    前就證據能力方面聲明異議（僅爭執證人丙○○、林定谷所
    述是否屬實之證明力），且本院審酌上開證人前與被告素無
    怨隙，衡情當無構詞誣陷被告之動機，是渠等於案發後記憶
    猶新之際所為之證述，可信性甚高，如引為證據，應屬適當
    ，依刑事訴訟法第159 條之5 之規定，即均得作為證據。
二、訊據被告乙○○固坦承將其所有上開自小客車過戶後供證人
    丙○○作為向第一商業銀行貸款之擔保，後並由其自前揭帳
    戶中領走貸款，且該自小客車仍繼續由其使用，未交予證人
    丙○○，而該筆貸款僅繳交一期分期款項後，即未依約繳納
    本息等事實，惟矢口否認有何詐欺取財及侵占犯行。辯稱：
    伊係將上開自小客車以四十五萬元之價格出售予證人丙○○
    ，方提供該自小客車予丙○○辦理貸款，並無與丙○○共同
    詐欺銀行之情事，後核貸下來之款項為其出售該車之價款，
    自當由其領走，而因丙○○尚積欠十萬元價金及過戶費用三
    萬元未付，且避不見面，故未將該車交予丙○○，後該車借
    予朋友後即不知下落云云。經查：
(一)系爭D3-9677 車號自小客車為被告於94年3 月間以葉香遠之
    名義向某車行所購入（於94年3 月23日過戶），並於同年7
    月8 日再過戶予丙○○後，丙○○即於同年7 月13日以該自
    小客車作為擔保設定動產抵押後，向第一商業銀行辦理汽車
    貸款三十五萬元，第一商業銀行並於同年7 月14日將該筆三
    十五萬元款項匯入丙○○甫於同年7 月11日開戶之上開聯邦
    商業銀行中和分行帳戶內，隨即由被告於同日持丙○○所託
    付之該帳戶存摺、印鑑章提領該筆款項後據為己用，惟被告
    僅代為繳交第一期分期款項，即未再繳納該筆貸款本息，亦
    未將上開自小客車交予丙○○使用等事實，為被告所供承不
    諱，核與證人丁○○於警詢中、證人顧維德於偵查中、證人
    甲○○於本院審理中、證人林定谷於警詢及偵查中、證人丙○○於警詢、偵查及本院審理中所為之證述大致相符，並有
    系爭自小客車新領牌照登記書、異動登記書各一份、過戶登
    記書三份、第一商業銀行汽車貸款申請書、借款契約書、車
    輛動產抵押契約書及委託撥款通知書各一份，暨上開證人丙○○聯邦商業銀行中和分行存款帳戶之開戶資料、存摺存款
    明細表各一份附卷可稽，是此部分之事實堪以認定，合先敘
    明。
(二)證人丙○○於偵查及本院審理中，均明確證稱其於94年6 月
    間，因需錢孔急，透過證人林定谷介紹被告後，先申請現金
    卡未獲准後，被告即提議將系爭自小客車先過戶予其名下後
    ，向銀行辦理汽車貸款，由其取得汽車貸款並按時繳交本息
    ，僅需給付被告服務費，其為該筆貸款特定開立上開聯邦商
    業銀行存款帳戶，開戶當天即將該帳戶之存摺、印鑑章等物
    交予被告太太（應為女友，即證人甲○○）轉交予被告，然
    貸款核撥後即遭被告領走，其迄未取得貸款款項，亦未取得
    系爭自小客車，平白背負該筆貸款債務，且因其登記為該車
    車主，還積欠罰單十幾、二十萬元等情，前後所述，核屬一
    致。證人林定谷於警詢、偵查中亦證稱當時證人丙○○缺錢
    欲貸款，伊因此介紹被告幫其貸款，伊陪丙○○至銀行開戶
    後，該帳戶之存摺、印章係交予被告等語（參見臺灣苗栗地
    方法院檢察署95年度他字第642 號偵查卷第61、122 頁），
    與證人丙○○所述其係因欲貸款方尋求被告協助乙節，亦屬
    相符。
(三)按若證人丙○○果欲向被告購買該車，且被告欲先行將該車
    過戶予丙○○以辦理汽車貸款，理應由丙○○先行給付自備
    款十萬元後，再過戶予丙○○辦理汽車貸款，待貸款核撥後
    ，即可同時交車及付清價款，此應為一般交易之常態，然本
    件被告竟未要求證人丙○○於過戶前繳清貸款不足部分之十
    萬元價款，並稱當時證人丙○○沒有辦法給付該十萬元，且
    丙○○欲再用該車向當鋪借款等語（參見本院97年9 月17日
    準備程序筆錄第3 頁），除被告此舉有悖於常情外，更顯示
    證人丙○○購車時資力十分困窘。而該自小客車為NISSAN廠
    牌INFINTI Q45 車型之休旅車，出廠時間為公元1997年（民
    國86年）6 月，迄至本案發生時之民國94年6 、7 月間，已
    有八年車齡，且該車之排氣量為4130c.c.等情，有汽車新領
    牌照登記書一份在卷可按，以該車為休旅車之重量大小，八
    年車齡已近老舊，且排氣量高達4130c.c.觀之，耗油量必定
    十分可觀。是依一般人之正常經驗觀之，若證人丙○○果有
    四十五萬元之預算可供其購車代步，自可選擇排氣量在1500
    c.c.以下之國產新車、1500c.c.至2000c.c.、車齡三年以內
    之中古車，又有何必要在連十萬元都籌不到，經濟窘困之情
    形下，購入排氣量高達4130c.c.、十分耗油之八年車齡中古
    休旅車？況貸款核撥下來後，證人丙○○既無法籌足差額，
    又何以未依被告所述將該車再持向當鋪貸款？此均顯見被告
    所辯，實有違情理，令人難以採信。
(四)再者，證人丙○○因本案業經臺灣苗栗地方法院以96年度簡
    字第234 號刑事簡易判決判刑確定，至本院審理中出庭作證
    時，並已執行完畢乙節，有其臺灣高等法院被告前案紀錄表
    一份在卷可按，就本案已無利害關係，當無再為虛偽陳述之
    動機。且證人練燦華因本案背負該筆銀行貸款債務，亦未取
    得該車，更因登記為該車車主而遭催繳罰金、稅金，損失慘
    重。相較之下，被告非但領走該筆三十五萬元之貸款，亦非
    該筆貸款之債務人，更得繼續使用該車，還勿需遭催繳罰金
    、稅金，享盡所有好處，雖該車遭設定動產抵押，亦未必會
    遭銀行尋獲，此均顯見本案當如證人丙○○、林定谷所述，
    並非證人丙○○向被告購車，乃係被告設局先虛偽將該車過
    戶予證人丙○○後，再使證人丙○○以其名義向銀行貸款，
    隨即受證人丙○○之託持有該撥款帳戶之存摺、印鑑章而將
    貸得款項領出後，據為己有而加以侵占，至為灼然。
(五)至證人甲○○雖證稱證人丙○○係向被告購車云云，然查其
    與被告前為男女朋友關係，且兩人育有一女乙節，為其於本
    院審理中所自承，所證即有偏袒被告之虞。況上開自小客車
    為排氣量高達4130c.c.之大型休旅車，車齡八年之故障率亦
    較高，顯然不適合女性駕駛，特別是女性新手，以被告及證
    人甲○○所稱購買該車花費四十餘萬元等情觀之，實有眾多
    2000c.c.以下之小車新車或車齡三年內之中古車供渠等選用
    ，詎證人甲○○於本院審理中竟證稱該部自小客車係被告買
    給伊使用，被告要伊去學開車等語（參見本院97年11月11日
    審判筆錄第12頁），實令人匪夷所思，亦可徵其所證悖於常
    情，令人難以採信，是證人甲○○所證，即難遽為有利於被
    告之認定甚明。
(六)據此，被告上開所辯，尚非足採，本案事證明確，被告犯行
    洵堪認定，被告猶持此上訴否認犯罪，其上訴為無理由。
三、論罪科刑部分：
(一)被告行為後，前於94年2 月2 日修正公布之刑法，已自95年
    7 月1 日起施行，另刑法施行法亦於95年6 月14日增訂該法
    第1 條之1 規定，並自95年7 月1 日施行。其中修正後刑法
    第2 條之規定，乃係關於新舊法比較適用之準據法，其本身
    無關行為可罰性要件之變更，故於95年7 月1 日刑法修正施
    行後，如有涉及比較新舊法之問題，即應逕依修正後刑法第
    2 條第1 項規定，為「從舊從輕」之比較（最高法院95年度
    第8 次刑事庭會議決議意旨參照）。且比較時應就罪刑有關
    之共犯、未遂犯、連續犯、牽連犯、結合犯以及累犯加重、
    自首減輕、暨其他法定加減原因、與加減例等一切情形，綜
    其全部之結果，而為比較，最高法院24年上字第4634號判例
    意旨可資參照。經查：
  刑法第335 條第1 項之侵占罪及同法第339 條第1 項之詐欺
    取財罪雖均未修正，然上開二罪罰金刑部分之法定最低刑度
    依修正後刑法第33條第5 款之規定，為新臺幣一千元；而依
    被告行為時之刑罰法律，即罰金罰鍰提高標準條例第1 條前
    段及修正前刑法第33條第5 款規定，該二罪之罰金刑法定最
    低刑度則為銀元十元即新臺幣三十元，是比較修正前後刑度
    結果，應以修正前之規定對被告較為有利。
  修正後刑法第55條業已廢除牽連犯之規定，故犯一罪而其方
    法或結果之行為犯他罪名者，依修正前刑法第55條後段之規
    定，認屬牽連犯，應從一重處斷；但依修正後刑法第55條之
    規定，則已無牽連犯可資適用，即應將各該犯行以數罪併合
    處罰，是以適用修正前關於牽連犯之規定，對被告較為有利
    。
  本案經綜合比較前述各項法律變更之結果後，適用修正後之
    刑法等相關規定並未對被告更為有利，依據刑法第2 條第1
    項前段規定，即應一體適用修正前刑法等相關規定。
  另上開修正後刑法自95年7 月1 日施行前，刑法分則編有關
    罰金刑之貨幣單位係銀元，且應依罰金罰鍰提高標準條例第
    1 條、第4 條之規定，按各該具體條文制定或修正之先後，
    定其罰金刑部分提高之倍數。惟因上開刑法施行法業已增訂
    第1 條之1 ，該條規定：「中華民國九十四年一月七日刑法
    修正施行後，刑法分則編所定罰金之貨幣單位為新臺幣。九
    十四年一月七日刑法修正時，刑法分則編未修正之條文定有
    罰金者，自九十四年一月七日刑法修正施行後，就其所定數
    額提高為三十倍。但七十二年六月二十六日至九十四年一月
    七日新增或修正之條文，就其所定數額提高為三倍」，亦即
    自95年7 月1 日起，刑法分則編所定罰金之貨幣單位，由原
    來之銀元改為新臺幣，且94年1 月7 日刑法修正時，刑法分
    則編未修正之條文定有罰金者，自95年7 月1 日起，有關罰
    金之數額提高為三十倍。換言之，刑法施行法第1 條之1 施
    行後，罰金刑之貨幣單位雖有「銀元」、「新臺幣」之更異
    ，惟適用結果之罰金刑最高額度則無二致。再參照刑法施行
    法第1 條之1 之立法理由說明：「……考量新修正之刑法施
    行後，不再適用現行法規所定貨幣單位折算新臺幣條例，為
    使罰金數額趨於一致，避免衍生新舊法比較適用問題，以緩
    和實務適用法律之衝擊，於不變動罰金數額之前提下，爰為
    第2 項規定。」，可知本條規定之目的，即在於避免就罰金
    之提高部分再比較新舊法，應屬修正後刑法第2 條之特別規
    定，而應優先適用。據此，刑法第335 條第1 項之侵占罪及
    同法第339 條第1 項之詐欺罪均係定有罰金刑之罪，應逕行
    適用刑法施行法第1 條之1 之規定即可，毋庸再依修正後刑
    法第2 條第1 項之規定，比較刑法施行法第1 條之1 及罰金
    罰鍰提高標準條例第1 條之規定何者有利於被告，附此敘明
    。
(二)核被告所為，係犯刑法第339 條第1 項之詐欺取財罪及同法
    第335 條第1 項之侵占罪（被告雖亦設局欺騙證人丙○○，
    然非因其詐術而直接自丙○○處取得財物或不法利益，此部
    分尚不構成詐欺取財罪，而僅構成侵占罪）。其與丙○○間
    詐欺取財罪部分有犯意聯絡、行為分擔，均為共同正犯。其
    所犯上開二罪間，有手段、目的之牽連關係，應依修正前刑
    法第55條之規定，從情節較重之詐欺取財罪處斷。檢察官聲
    請簡易判決處刑意旨雖漏未論及上開侵占罪部分之犯行，然
    此部分犯行既與經聲請簡易判決處刑之詐欺取財犯行間具有
    牽連犯之裁判上一罪關係，為原聲請簡易判決處刑之效力所
    及，依審判不可分之原則，本院自仍得予以審理，附此敘明
    。
(三)原審以被告犯行明確，予以論罪科刑，固非無見，惟本件被
    告所為除構成詐欺取財罪犯，尚應構成侵占罪，業如前述，
    原審僅論以詐欺取財罪，尚有未洽，上訴人即被告上訴意旨
    否認犯罪，雖無理由，然原審既有上開可議之處，自應由本
    院管轄之第二審合議庭將原判決予以撤銷，並因原審就被告
    所為上開詐欺取財部分之犯行即已判決有期徒刑六月，本院
    認於審酌被告尚有上開侵占部分之犯行後，量刑業已超出刑
    事訴訟法第449 條第3 項簡易程序所得判處之範圍，具有同
    法第451 條之1 第4 項但書之情形，即應依通常程序為第一
    審判決。
(四)本院爰審酌被告於為本案犯行前，尚無前科，有臺灣高等法
    院被告前案紀錄表一份在卷可按，素行尚可，犯罪之動機、
    目的在於貪圖不法利益，犯罪手段、所詐取及侵占之金額為
    三十餘萬元，被害人所受之損失不輕，暨被告犯罪後猶否認
    犯行，且未賠償被害人損失，亦未交待前揭供擔保之自小客
    車去向，犯後態度欠佳等一切情狀，量處如主文第二項所示
    之刑，以資懲儆。又本件雖僅被告提起上訴，惟本案原審未
    認定上開侵占部分之犯罪事實而適用法條，既有不當之處，
    並因此經本院予以撤銷，業如前述，依刑事訴訟法第370 條
    但書規定，本院自仍得諭知較重於原審判決之刑。
(五)本案被告雖係於96年4 月24日前犯本案犯行，然其前經臺灣
    苗栗地方法院檢察署於中華民國九十六年罪犯減刑條例施行
    前之96年3 月6 日以苗檢堂偵水緝字第145 號通緝，迄至97
    年1 月3 日方為警於臺東縣臺東市○○路128 號前緝獲到案
    等情，有上開檢察署通緝書、臺東縣警察局臺東分局通緝案
    件報告書、解送人犯報告書及被告此次為警緝獲後之警詢筆
    錄各一份在卷可按，即非屬自動歸案接受偵查、審判之情形
    ，依上開罪犯減刑條例第5 條之規定，即不得依該條例予以
    減刑，併此敘明。
據上論斷，依刑事訴訟法第455 條之1 第1 項、第3 項、第451
條之1 第4 項但書、第452 條、第369 條第1 項前段、第364 條
、第299 條第1 項前段，刑法第2 條第1 項前段、第28條、第
339 條第1 項、第335 條第1 項、修正前刑法第55條，刑法施行
法第1 條之1 第1 項、第2 項前段，判決如主文。
本案經檢察官吳宗光到庭執行職務。
中    華    民    國    98    年    1     月    20    日
                  刑事第十三庭  審判長法  官 李幼妃
                                      法  官 鄭燕璘
                                      法  官 張紹省
以上正本證明與原本無異。
如不服本判決應於送達後十日內向本院提出上訴狀
                                      書記官 周雅玲
中    華    民    國    98    年    2     月    2     日
附錄本案論罪科刑法條全文：
中華民國刑法第335條第1項
意圖為自己或第三人不法之所有，而侵占自己持有他人之物者，
處五年以下有期徒刑、拘役或科或併科一千元以下罰金。
中華民國刑法第339條第1項
意圖為自己或第三人不法之所有，以詐術使人將本人或第三人之
物交付者，處五年以下有期徒刑、拘役或科或併科一千元以下罰
金。


司法院資訊處製作；財團法人民間司法改革基金會備份。
